臺灣高等法院臺中分院刑事判決　　　　　　　　　　九十一年度上易字第二九六號
　　上　訴　人
　　即　被　告　丙○○
　　選任辯護人　賴錦源
　　　　　　　　林萬生
右上訴人因偽造文書案件，不服臺灣南投地方法院九十年度易字第四七三號中華民國
九十一年一月七日第一審判決（起訴案號：臺灣南投地方法院檢察署九十年度偵字第
八八號），提起上訴，本院判決如左：
      主  文
原判決撤銷。
丙○○行使明知為不實之事項，而使公務員登載於職務上所掌之公文書，足以生損害
於公眾及他人，處有期徒刑參月，如易科罰金，以佰元折算壹日
      事  實
一、丙○○於民國 (下同）六十六年九月間，與乙○○共同出資購買坐落南投縣埔里
    鎮○○○段第八三五地號之農地，然因乙○○不具自耕農身分，遂協議以丙○○
    為登記名義人，而由乙○○保管土地所有權狀（書狀字號：（六六）埔字第六五
    五五號）原本一紙及丙○○之印章一枚，以擔保上開土地實質共有人乙○○之權
    利。詎丙○○為提供該筆土地設定抵押權予臺灣銀行供貸款擔保，以清償積欠合
    作金庫埔里支庫之借款（乙○○因需錢周轉，曾於八十一年九月三十日及八十五
    年六月五日，以上開農地及丙○○之其他房地為擔保，由丙○○出名向合作金庫
    埔里支庫分別貸得一百萬元、五百萬元，嗣因利息、違約金之故，最後積欠合作
    金庫埔里支庫八百十五萬零八百十六元），明知土地所有權狀乃由乙○○保管並
    未遺失，竟於八十七年一月二十三日，以上開土地所有權狀遺失為由，並檢附載
    明書狀遺失之切結理由書等文件，委託不知情之黃美圓向南投縣埔里地政事務所
    （下稱埔里地政事務所）申請補發土地所有權狀，使該地政事務所承辦該項業務
    之公務員為形式審查後，將遺失補發之不實之事項登載於職務上所掌之土地登記
    申請案卷（收件第一一五八號）之公文書上，並據以補發新權狀（書狀字號：（
    八七）埔字第一四六三號）予丙○○，致乙○○所持有之原土地所有權狀失其效
    力，足以生損害於地政機關對土地所有權狀發給業務管理之正確性及乙○○。八
    十七年二月二十四日丙○○除提供上開枇杷城段第八三五地號之農地及上開補發
    之所有權外，另提供南投縣埔里鎮○里段○○○○段三０之六地號、埔里段信義
    小段六六地號、大南段一地號之土地及大南段四四六建號之建築物，向臺灣銀行
    埔里分行分別設定新台幣（下同）一千二百六十萬、一千一百四十萬元之最高限
    額抵押權，臺灣銀行埔里分行並於八十七年三月六日貸款九百五十萬元予丙○○
    ，丙○○隨即轉匯八百十五萬零八百十六元至合作金庫埔里支庫，用以清償前欠
    ，足以生損害於地政機關對土地所有權狀發給業務管理之正確性及乙○○。
二、案經乙○○訴由臺灣南投地方法院檢察署檢察官偵查起訴。
      理  由
一、訊據被告丙○○固坦承曾與告訴人乙○○共同購買上開枇杷城段八三五地號之土
    地，並登記在其名下，並於八十七年一月二十三日向埔里地政事務所申請補發所
    有權狀，及持之向臺灣銀行埔里分行貸款，設定最高限額抵押權之事實不諱，惟
    矢口否認有何犯行，辯稱：伊與乙○○共同出資購買農地之初，土地所有權狀即
    由伊保管，並非乙○○所持有，且告訴人所持有伊之印章，伊並未見過。八十七
    年間，因遍尋不著土地所有權狀，始向地政機關申請補發，嗣於本案訴訟中，方
    自太太口中得知乙○○曾前來借走所有權狀，供辦理賀伯風災補助之用，伊事先
    毫不知情，並非明知所有權狀未遺失而申請補發，況乙○○於八十七年四月九日
    在調解委員會調解時，已同意與伊間之其餘民事請求均拋棄，為何又告訴伊偽造
    文書云云。
二、惟查：
(一)被告與告訴人乙○○於六十六年九月間，共同出資購買坐落南投縣埔里鎮○○○
    段八三五地號農地一筆，然因告訴人不具自耕農身分，遂協議以被告為登記名義
    人。又被告於八十七年一月二十三日，檢附切結理由書、印鑑證明書及身分證影
    本等資料，向埔里地政事務所以收件第一一五八號申請土地所有權狀補發，嗣經
    該管公務員為形式審查，認申請書狀齊備後，據以補發土地所有權狀予被告。被
    告再於八十七年二月二十四日持上開補發之所有權狀（書狀字號：（八七）埔字
    第一四六三號），向埔里地政事務所分別申請設定一千二百六十萬、一千一百四
    十萬元之最高限額抵押權予臺灣銀行埔里分行供貸款擔保等情，業據被告供承在
    卷（見他字第八七八號卷第三一、三二頁），核與告訴人指訴情節相符（見他字
    第八七八號卷第十五、十六頁），並有埔里地政事務所八十九年十月二十六日八
    九埔地一字第一六六三五號函所附埔里鎮○○○段八三五地號土地登記簿謄本及
    該所八十七年一月二十三日收件第一一五八號書狀補給登記申請書暨相關文件各
    一份在卷可稽（見他字第八七八號卷第十七至二九頁），合先敘明。
(二)告訴人指稱：伊與被告合資購買土地，然因伊不具自耕農身分，遂將土地登記在
    被告名下，且雙方約定由伊保管土地所有權狀及被告私章一枚，以保障身為該筆
    土地實質共有人之權利。伊胞妹即被告配偶陳玉嬌曾於六十九年間，向具農會會
    員資格之伊配偶彭素英借用名義向埔里鎮農會貸款，並前來取走所有權狀以設定
    抵押權供農會貸款之擔保。嗣於七十七間，伊則委由被告以被告名義向合作金庫
    設定九百六十萬元之最高限額抵押權，並先後貸款一百萬、五百萬元供伊周轉等
    語綦詳（見他字第八七八號卷第四三頁反面，偵字第八八卷第三六反面），核與
    證人即告訴人之妻彭素英於偵查證稱：因伊先生沒有自耕農之身份，是上開農地
    乃登記在被告名下，至於所有權狀及被告之印鑑（應係印章而非印鑑，詳如後述
    ）就放在伊等處，所有權狀從未遺失，大約七十年間告訴人之妹妹陳玉嬌（即被
    告之配偶）有來借所有權狀，用伊之名義向農會貸款二十萬元，辦好手續後所有
    權狀又還給伊等語（見偵查卷第三五頁反面、第三六頁正面）；於原審時證稱：
  「買賣後（指上開農地）就由我們保管（指所有權狀），放在我家的保險櫃內．
    ．．」、「（問：這筆土地向合作金庫設定九百六十萬元，是否知道？）印象中
    ，知道有兩次借去貸款（應指借所有權狀），一次向農會，另外一次就不知道，
    但辦完後都會拿回來給我保管，借權狀時都向我拿的，都是陳玉嬌拿回來的」等
    語符（見原審卷第一０四頁反面、一０五頁正面），並有告訴人於偵查時所提出
    被告之印章一枚（附於偵字第八八號卷證物袋內）、於原審時所提出之上開農地
    所有權狀影本（告訴人提出所有權狀原本，經原審核閱無誤後，留存影本附卷，
    發還原本予告訴人，見原審卷第十七頁正面、第十九頁），及埔里地政事務所九
    十年九月二十日八九（應為九○之誤）埔地一字第一四○八九號函所附抵押權設
    定登記申請書文件、上開土地登記簿謄本、合作金庫授信戶結案資料查詢單（見
    原審卷第三三、七六至八五頁，他字第八七八號卷第十八至二二頁）附卷可佐。
    本件事證已臻明確。
(三)被告對於上述貸款之始末雖不否認，惟辯稱：伊除以該筆農地設定抵押權外，尚
    提供伊本人三筆土地設定抵押權予合作金庫，嗣因告訴人拒不清償合作金庫之貸
    款，為免伊其餘不動產遭查封拍賣，遂轉向臺灣銀行貸款支應。惟遍尋不著土地
    所有權狀始申請補發，告訴人提出本案告訴，實為逃避民事債務責任云云，固有
    被告所提出之土地抵押權設定契約書及貸款資料在卷可參（見原審卷第三四至四
    七頁）。然被告初於八十九年十一月八日偵查中供稱：「（所有權（狀）何人保
    管？）不知道。」（見他字第八七八號偵查卷第三一頁反面）；又於同年十一月
    二十一日偵查中改稱：「‧‧‧權狀是放在我這裡，但後來不見了。」（見他字
    第八七八號卷第四三頁反面）；再於同年十二月十八日又稱：「（八十七年你為
    何又去申請補發所有權狀？）我找不到所有權狀，‧‧‧」（見他字第八七八號
    卷第七八頁正面）；然於九十年一月八日偵查中竟稱：「（為何所有權狀在乙○
    ○那裡？）是他偷竊。」（見偵字第八八號卷第七頁正面）等語，被告對於所有
    權狀在何人保管中乙節，所供前後矛盾，已難盡信。雖證人即被告配偶陳玉嬌（
    亦為告訴人胞妹）於原審九十年十月二十三日調查中證稱：該土地所有權狀一直
    放在家中臥室床鋪旁，進門右手邊之床頭櫃第一個抽屜內，並未上鎖，前幾年賀
    伯風災後，告訴人有以辦理賀伯風災為由，前來索取所有權狀，然同年伊即向告
    訴人索回並將權狀放回原處等語，然隨即改稱：「（為何權狀會在告訴人那裡？
    ）我有去跟他要，他說還沒好。」（見原審卷第一０二頁反面至一０三頁反面）
    等語，證人陳玉嬌證稱情節前後不一，亦有可疑，參酌本案檢察官歷經八個月詳
    實之偵查，並非倉促起訴，衡情常人於突招訟累之情形下，必當積極尋求事實真
    相，是苟被告所供非虛，自有充裕之機會向配偶陳玉嬌詢問所有權狀遺失之緣由
    ，並於偵查中從容供出案情始末，豈有於前後五次之偵查訊問中，均未能明確表
    示所有權狀何以在告訴人手中，猶有甚者，竟以所有權狀係告訴人行竊所得云云
    置辨，顯屬搪塞之詞。況原審於訊問證人陳玉嬌之同次調查庭中隔離訊問被告結
    果，被告供稱：土地權狀係置於衣櫥或伊太太化妝台下方櫃子裡，而置於化妝台
    下方櫃子時會上鎖云云，核與證人陳玉嬌上開證詞頗有出入，然被告當庭忽又表
    示欲修正前詞，而改稱：伊方才所言，係懼怕秘密遭太太知悉才那樣說，實係將
    土地所有權狀置於進門面對床鋪右邊櫃子裡云云（見原審卷第一０四頁正面），
    至此，被告之供述已漏洞百出，而有重大瑕疵，委無可採。況經原審調查結果，
    告訴人並未以賀伯風災受損為由，申請「受災證明書」並據以請領相關農業現金
    補助或抒困貸款，亦有南投縣埔里鎮公所九十年十一月二十三日九○埔鎮農字第
    三二一八九號函（見原審卷第一二六頁）附卷可參，益徵證人陳玉嬌所言無非臨
    訟編造維護被告之詞，委無可採。
(四)又被告另辯稱：告訴人所持有之印章伊從未見過，並非伊之印鑑等語在卷，然查
    ，被告直至六十七年二月二十七日始向南投縣埔里鎮戶政事務所辦理印鑑登記，
    之前並無以其他印鑑辦理印鑑證明乙節，有該所九十年十月五日埔戶字第二五七
    三號函所附印鑑登記申請書在卷足憑（見原審卷第八八頁），而被告與告訴人合
    購農地，並於六十六年九月二十九日向埔里地政事務所申請辦理土地移轉登記之
    申請書暨相關文件（收件文號埔登字第七二六○號），因已逾法定保存年限，經
    該所依土地登記規則第二十條規定辦理銷毀，有該所九十年（函文誤繕為八十九
    年）八月十六日九○（誤繕為八九）埔地一字第一二四三五號函附卷可考（見原
    審卷第八頁），本件雖無從核閱文件內關於登記名義人即被告所蓋用之印文樣式
    為何，然被告既係於六十七年二月二十七日始向南投縣埔里鎮戶政事務所辦理印
    鑑登記，顯見被告與告訴人於六十六年九月間合資購買上開農地，辦理過戶登記
    予被告，所使用之印章並非被告之印鑑章，至為灼然。
(五)而被告雖提出南投縣埔里鎮調解委員會調解書（見他字第八七八號卷第六四頁）
    ，用以證明被告與告訴人就上開農地所生之貸款糾紛已經調解成立，告訴人並放
    棄上開農地之共有權，是被告並無偽造文書之行為。惟被告向埔里地政事務所申
    請上開農地所有權補發之時間係八十七年一月二十三日，而調解成立之時間係八
    十七年四月九日，縱如被告所言，告訴人已放棄上開農地之共有權，但此事後之
    調解行為，亦無礙被告犯罪之成立。綜上所述，被告所辯無非卸責之詞，不足採
    信，被告之犯行應堪認定。
(六)被告之辯護人雖以：告訴人於八十九年十二月十八日偵訊時曾供稱：「（問：八
    十一年你有用農地向合庫貸一百萬元？）有的」、「（問：所有權狀是何人拿出
    ？）是丙○○拿出的」（見他字第八七八號卷第七七頁反面）；九十年一月八日
    偵訊時又稱：「（問：埔里鎮○○○段八三五號這筆土地所有權狀是你在保管？
    ）是」、「（問：有否給丙○○拿去辦貸款？）沒有」、「（問：八十一年、八
    十五年是否有辦貸款？有否交給土地權狀？）是；沒有」（見偵字第八八號卷第
    六頁正、反面）；九十年六月二十二日偵訊時供稱：「（問：所有權狀有無借給
    何人？）我妹妹（即被告之太太），用我太太名義向農會貸款二十萬元，當時曾
    拿權狀去抵押」、「（問：除了借給你妹妹外，有無借給別人？）沒有」（見偵
    字第八八號卷第三六頁反面）；九十年八月三十日原審時供稱：「（問：該筆土
    地六十九年、七十七年之抵押權登記時，丙○○有無向你拿土地所有權狀？）無
    」（見原審卷第十八頁正面），綜上供述觀之，七十七年間向合作金庫埔里支庫
    設定抵押權者為被告，而乙○○並未拿土地所有權狀予被告，設若土地所有權狀
    為告訴人所保管，則被告在未向告訴人拿取土地所有權狀，且又未以權狀遺失為
    由申請補發（八十七年一月二十三日始申請補發）之情況下，又如何以真正之土
    地所有權狀於七十七年間向合作金庫埔里支庫設定最高限額抵押權，是上開農地
    之所有權狀應係由被告保管無誤，告訴人之指訴並非真實等語，資為辯護。然查
    ，六十九年、七十七年以上開農地向埔里鎮農會及合作金庫埔里支庫設定抵押權
    時，均由陳玉嬌向告訴人之太太彭素英拿取上開農地之所有權狀，嗣後再由陳玉
    嬌送回等情，已據彭素英證述如前，是告訴人稱其並未拿上開農地之所有權狀予
    被告乙節，並無違誤之處，辯護人上開辯解尚有誤會。至被告雖以上開農地向臺
    灣銀行埔里分行設定最高限額抵押權，並貸款九百五十萬元，惟主要係為清償告
    訴人前積欠合作金庫埔里支庫之借款，是被告之上開貸款並未構成背信之行為，
    附此敘明。
二、核被告丙○○所為，係犯刑法第二百十六條、第二百十四條之行使明知為不實之
    事項，而使公務員登載於職務上所掌之公文書罪。其使公務員登載不實之低度行
    為，為行使之高度行為所吸收，不另論罪。被告利用不知情之黃美圓向埔里地政
    事務所申請補發所有權狀，而犯刑法第二百十四條之罪，為間接正犯。原審以被
    告罪證明確，予以論罪科刑，固非無見。惟查：（一）原審於理由欄中漏未論述
    被告利用不知情之黃美圓犯上開罪行，應論以間接正犯，即有未洽；（二）被告
    行為後，刑法第四十一條業於九十年一月十日修正公布，同年月十二日生效，修
    正後刑法第四十一條第一項前段規定「犯最重本刑為五年以下有期徒刑以下之刑
    之罪，而受六個月以下有期徒刑或拘役之宣告，因身體、教育、職業、家庭之關
    係或其他正當事由，執行顯有困難者，得以一元以上三元以下折算一日，易科罰
    金。」，與修正前刑法第四十一條規定「犯最重本刑為三年以下有期徒刑以下之
    刑之罪，而受六個月以下有期徒刑或拘役之宣告，因身體、教育、職業、家庭之
    關係，執行顯有困難者，得以一元以上三元以下折算一日，易科罰金。」不同。
    比較新舊法結果，以新法較有利於行為人，故依刑法第二條第一項前段規定，本
    件自應適用裁判時之法律即修正後刑法第四十一條第一項前段之規定，諭知易科
    罰金之折算標準，原審判決於理由中，疏未依刑法第二條第一項但書之規定比較
    新舊法，即逕行適用新修正刑法第四十一條第一項前段之規定，諭知易科罰金之
    折算標準，亦有疏失。被告上訴意旨否認犯罪，雖無理由，但原判決既有上述可
    議之處，即屬無可維持，自應由本院予以撤銷改判。爰審酌被告之素行，其行為
    干擾地政機關對於土地所有權狀之管理，對告訴人所造成之損害程度，犯罪情節
    雖非重大，然犯後未能坦白承認，並無悔意，然考其貸款係為清償合作金庫埔里
    支庫貸款等一切情狀，量處如主文所示之刑，並諭知易科罰金之折算標準（有關
    易科罰金之新、舊法比較詳如前述）。
據上論結，應依刑事訴訟法第三百六十九條第一項前段、第三百六十四條、第二百九
十九條第一項前段，刑法第二百十六條、第二百十四條、修正後第四十一條第一項前
段，罰金罰鍰提高標準條例第一條前段、第二條，判決如主文。
本案經檢察官甲○○到庭執行職務。
中      華      民      國      九十一      年    五    月    三十一    日
                                   臺灣高等法院臺中分院刑事第十庭
                                         審判長法  官　林  照  明
                                               法　官  盧  江  陽
                                               法　官  蔡  名  曜
右正本證明與原本無異。
不得上訴。
                                               書記官  許  哲  禎
中      華      民      國　  九十一     年      六       月     三     日
刑法第二百一十六條：行使第二百十條至第二百十五條之文書者，依偽造、變造文書
或登載不實事項或使登載不實事項之規定處斷。
刑法第二百一十四條：明知為不實之事項，而使公務員登載於職務上所掌之公文書，
足以生損害於公眾或他人者，處三年以下有期徒刑、拘役或五百元以下罰金。
                                                           　　　　　Ｆ
